臺灣屏東地方法院民事判決　　　　　　　93年度重訴字第79號
原　　　告　臺灣銀行股份有限公司
法定代理人　甲○○
訴訟代理人　丙○○
　　　　　　謝秋蘭　律師
被　　　告　乙○○○○○○○
訴訟代理人　尤中瑛　律師
複　代理人　孔福平　律師
上列當事人間請求返還不當得利事件，本院於民國94年8 月3 日
言詞辯論終結，判決如下：
    主    文
被告應給付原告新台幣貳仟佰拾萬陸仟捌佰貳拾陸元，及自
民國九十四年一月五日起至清償日止，按年息百分之五計算之利
息。
訴訟費用由被告負擔。
本判決第一項於原告以新台幣柒佰柒拾陸萬捌仟玖佰肆拾貳元供
擔保後，得假執行；但被告於執行標的物拍定、變賣前，以新台
幣貳仟佰拾萬陸仟捌佰貳拾陸元為原告預供擔保，得免為假
執行。
    事實及理由
一、原告主張：被告以其於民國85年4 月24日在前屏東縣鹽埔鄉
    農會開立第4658號乙種活期儲蓄存款帳戶，至85年5 月7 日
    止，存款結餘新台幣（下同）19,400,500元，而於同年5 月
    7 日請求提領，惟遭拒絕；嗣該鹽埔鄉農會由屏東縣農會合
    併概括承受，被告再向屏東縣農會請求提領存款，亦遭拒絕
    ，茲屏東縣農會又將其信用部讓與原告，應由原告負責返還
    該存款等情，起訴請求原告給付上開金額及自85年5 月8 日
    起算之法定遲延利息。經本院86年度重訴字第72號、台灣高
    等法院高雄分院87年度重上字第64號判決屏東縣農會敗訴，
    屏東縣農會不服提起上訴，經最高法院以89年度台上字第
    1482號為廢棄發回更審之判決。被告於台灣高等法院高雄分
    院更審（即89年度重上更(一)字第21號事件）審理期間之89
    年9 月5 日，聲請對屏東縣農會假執行，領取19,400,500元
    本金及3,170,522 元利息，並135,804 元執行費。嗣台灣高
    等法院高雄分院更審結果，判決被告敗訴，被告不服提起上
    訴，亦經最高法院以93年度台上字第408 號判決駁回上訴確
    定。被告又提起再審之訴，然為最高法院以93年度台再字第
    17號判決駁回在案。被告所提上開返還寄託物訴訟，既經全
    部敗訴確定，其因假執行而領取之金額共計22,706,826元即
    屬無法律上之原因而受有利益，致原告受損害。又被告上開
    第4658號帳戶之存款，業經訴外人彭崑城於85年4 月24日持
    用2 張蓋有被告印文面額各10,000,000元之取款憑條而提領
    存款完畢，被告與其夫即訴外人吳天財於85年5 月7 日鹽埔
    鄉農會發生擠兌事件當日，以暴力威脅理事長，強行要求提
    領600,000 元，嗣理事長唯恐事態更為嚴重，乃與鄭麗娟主
    任共同允許其夫妻依其所持存摺之記載，先行支付被告提領
    之600,000 元。被告第4658號帳戶存款既經彭崑城於85年4
    月24日以取款條領取完畢，其於85年5 月7 日自鹽埔鄉農會
    領取之600,000 元亦屬無法律上之原因而受有利益，致原告
    受損害。爰依不當得利法律關係，請求被告返還上開利益，
    並聲明：(一)如主文第1 項所示；(二)願供擔保請准宣告假執行
    。
二、被告則以：原告臺灣銀行股份有限公司係於92年7 月1 日始
    行核准設立，依公司法第6 條規定，自斯時起原告始取得法
    律上人格，而享有權利與義務，亦即前「臺灣銀行」並不等
    於原告「臺灣銀行股份有限公司」，原告由臺灣銀行改制為
    臺灣銀行股份有限公司並不合法，其法人格非屬同一，原告
    請求被告返還假執行之不當得利款項為無理由。又被告固於
    85年5 月7 日自屏東縣鹽埔鄉農會提領600,000 元，惟鹽埔
    鄉農會為該給付時，已明知無給付義務而仍給付，係屬民法
    第180 條第3 款規定情形，自不得請求返還等語，資為抗辯
    ，並聲明：(一)原告之訴駁回；(二)如受不利判決，願供擔保請
    准宣告免為假執行。
三、兩造不爭執及爭執事項：
  (一)不爭執事項：
  1.被告以其於民國85年4 月24日在前屏東縣鹽埔鄉農會開立第
    4658號乙種活期儲蓄存款帳戶，至85年5 月7 日止，存款結
    餘19,400,500元，而於同年5 月7 日請求提領，惟遭拒絕；
    嗣該鹽埔鄉農會由屏東縣農會合併概括承受，被告再向屏東
    縣農會請求提領存款，亦遭拒絕，茲屏東縣農會又將其信用
    部讓與臺灣銀行，應由臺灣銀行負責返還該存款等情，起訴
    請求屏東縣農會（嗣由臺灣銀行承受訴訟）給付上開金額及
    自85年5 月8 日起算之法定遲延利息。經本院86年度重訴字
    第72號、台灣高等法院高雄分院87年度重上字第64號判決屏
    東縣農會敗訴，屏東縣農會不服提起上訴，經最高法院以89
    年度台上字第1482號判決廢棄發回更審。嗣台灣高等法院高
    雄分院以89年度重上更(一)字第21號判決被告敗訴，被告不服
    提起上訴，經最高法院以93年度台上字第408 號判決駁回上
    訴確定。被告另提起再審之訴，亦經最高法院以93年度台再
    字第17號判決駁回。
  2.被告於台灣高等法院高雄分院更審（即89年度重上更(一)字第
    21 號 事件）審理期間之89年9 月5 日，聲請對屏東縣農會
    假執行，領取19,400,500元本金及3,170,522 元利息，並
    135,804 元執行費。
  3.被告對於其上開返還寄託物訴訟經全部敗訴確定，其因假執
    行而領取之金額共計22,706,826元係屬不當得利，應予返還
    一節，並不爭執（惟爭執返還之對象不應為原告，因原告「
    臺灣銀行股份有限公司」不等於「臺灣銀行」，如後述爭執
    事項1.）。
  4.被告上開第4658號帳戶之存款，業經訴外人彭崑城於85年4
    月24日持用2 張蓋有被告印文面額各10,000,000元之取款憑
    條而提領存款完畢，被告與其夫即訴外人吳天財於85年5 月
    7 日鹽埔鄉農會發生擠兌事件當日，要求提領600,000 元，
    嗣理事長唯恐事態更為嚴重，乃與鄭麗娟主任共同允許其夫
    妻依其所持存摺之記載，先行支付被告提領之600,000 元。
  5.被告對其於85年5 月7 日自鹽埔鄉農會領取上開600,000 元
    部分係屬不當得利，應予返還一節，並不爭執（惟爭執鹽埔
    鄉農會於給付時明知無給付之義務，係屬民法第180 條第3
    款規定情形，被告無庸返還，如後述爭執事項2.）。
  (二)爭執事項：
  1.原告「臺灣銀行股份有限公司」與「臺灣銀行」，法人格是
    否同一？
  2.被告於85年5 月7 日自屏東縣鹽埔鄉農會領取600,000 元，
    是否屬於民法第180 條第3 款之情形而無庸返還？
四、茲就兩造爭執事項，判斷如下：
  (一)查臺灣銀行係臺灣光復後政府設立的第一家銀行，成立於35
    年5 月20日，成立之初由財政部簽奉行政院核准，委由臺灣
    省行政長官公署財政處代為管理，惟自87年12月21日起，政
    府為提高行政效率，縮減組織層級，依據臺灣省政府功能業
    務與組織調整暫行條例規定，將臺灣銀行收歸國營，由財政
    部依國營金融機構相關規定管理。臺灣銀行嗣於74年銀行法
    修正而取得法人資格，於92年7 月1 日依據公司法之規定辦
    理公司登記，改制為股份有限公司，回歸公司法及銀行法規
    範等情，有臺灣銀行成立沿革資料一份可稽（本院卷第156-
    157 頁）。次查原屏東縣鹽埔鄉農會於85年6 月10日由屏東
    縣農會完成合併，嗣屏東縣農會信用部於90年9 月14日經財
    政部核准由臺灣銀行受讓，此有屏東縣政府85年7 月13日（
    85）屏府農輔字第111100號函、財政部90年9 月14日台財融
    (三)字第0903000011號函各一紙為憑（本院86年度重訴字第72
    號卷第6 頁、本院卷第9 頁），復為兩造所不爭執，堪信為
    真實。而臺灣銀行於92年7 月1 日改制為股份有限公司組織
    ，申請換發銀行營業執照一節，亦有財政部92年7 月1 日台
    財融(二)字第0920033015號函一紙可考（本院卷第114 頁）。
    則台灣銀行於92年7 月1 日改制為股份有限公司，並更名為
    「臺灣銀行股份有限公司」，其法人格同一性仍屬不變，僅
    其法律上組織變更為股份有限公司，原屬變更組織前臺灣銀
    行之權利義務，由變更後之臺灣銀行股份有限公司繼續享有
    或負擔，應無疑義。被告辯稱原告自92年7 月1 日起方取得
    法人人格，法人格並非同一云云，尚無可採。
  (二)被告辯稱其於85年5 月7 日自屏東縣鹽埔鄉農會領取之
    600,000 元，乃鹽埔鄉農會明知無給付義務而給付，係屬民
    法第180 條第3 款規定之情形，被告無庸返還云云。惟按民
    法第180 條所規定4 款不得請求返還之不當得利，乃特殊不
    當得利，主張免負返還責任者，應負舉證責任。是故，主張
    係屬同條第3 款「因清償債務而為給付，於給付時明知無給
    付之義務者」，須證明給付人明知無債務之事實。本件被告
    執此事由為辯，經原告否認後，被告僅以台灣高等法院高雄
    分院89年度重上更(一)字第21號判決理由為證（本院卷第175
    頁），而未積極舉證以實其說，亦未提出任何證據資料供本
    院參酌。而觀之上開判決書理由內並無何原告（或鹽埔鄉農
    會、屏東縣農會）已「明知」無給付義務而給付之認定，該
    判決就被告部分僅以其4658號帳戶存款，業經彭崑城於85年
    4 月24日以面額各10,000,000元之取款憑條領取，該取款憑
    條上蓋用被告之印文，經法務部調查局鑑定發現並未有轉印
    痕跡，且被告與彭崑城間之金錢關係密切，被告收取彭崑城
    之額外利息同意存入款項，供其使用等事實，而認原告所稱
    被告第4658號帳戶存款已於85年4 月24日由彭崑城提領完畢
    等情為可採。是被告辯稱由該判決書之理由可證原告「明知
    」無債務一節，尚屬無據。況屏東縣鹽埔鄉農會於85年5 月
    7 日發生嚴重擠兌，且該日鹽埔鄉農會之相關帳冊資料已遭
    台灣屏東地方法院檢察署查扣，被告與其夫吳天財於農會當
    日因擠兌而處於混亂中，以暴力威脅理事長，強行要求提領
    600,000 元，嗣理事長唯恐事態更為嚴重，乃與鄭麗娟主任
    共同允許其夫妻依其所持存摺之記載，先行支付被告提領之
    600,000 元等事實，有證人即屏東縣鹽埔鄉農會承辦出納業
    務之黃慶平於86年6 月15日所提出詳載被告於85年5 月7 日
    提領系爭600,000 元事件經過之簽呈在卷可稽（本院卷第
    121 頁），並經本院依職權調取台灣高等法院高雄分院89年
    度重上更(一)字第21號全卷核閱屬實。而上開擠兌發生事實亦
    載明於上開判決理由內（該判決書第26頁），是該判決書之
    理由反徵鹽埔鄉農會就系爭600,000 元並非明知無給付義務
    而為任意之給付。則被告辯稱系爭600,000 元屬於「非債清
    償」，其無庸返還云云，實無足取。
五、綜上，被告對屏東縣農會提起之前案返還寄託物訴訟，既經
    全部敗訴確定，其對鹽埔鄉農會因假執行而領取之款項合計
    22,706,826元，即屬不當得利，應予返還。而屏東縣鹽埔鄉
    農會經屏東縣農會合併後，復經臺灣銀行概括承受，臺灣銀
    行改制為臺灣銀行股份有限公司，其法人格同一，則原告請
    求被告返還上開不當得利，即無不合。另就系爭600,000 元
    部分，被告之4658號帳戶內存款既經彭崑城提領完畢，被告
    於擠兌時猶自鹽埔鄉農會領取600,000 元，自屬不當得利，
    而被告又無法證明係屬於民法第180 條第3 款規定之非債清
    償，即應返還該不當得利。從而，原告依不當得利之法律關
    係，請求被告返還23,306,826元（
    00000000+600000=00000000 ）及 法定遲延利息即自起訴狀
    繕本送達翌日（94年1 月5 日）起至清償日止，按年息百分
    之5 計算之利息，為有理由，應予准許。
六、本件事證已臻明確，兩造其餘主張及所提證據與本院上開爭
    點之論斷無涉，亦無礙於勝負之判斷，爰不逐一論述。
七、兩造陳明願供擔保請為宣告假執行或免為假執行，經核均與
    規定相符，爰分別酌定相當之擔保金額予以宣告。
八、據上論結，原告之訴為有理由，依民事訴訟法第78條、第
    390 條第2 項、第392 條第2 項、第3 項，判決如主文。
中　　華　　民　　國　　94　　年　　8 　　月　　17　　日
                 民事第二庭
                         審判長法官  阮世賢
                         法      官  陳松檀
                         法      官  楊中琪
正本係照原本作成。
如對判決上訴，須於判決送達後20日內向本院提出上訴狀，其未
表明上訴理由者，應於提出上訴後20日內向本院補提理由書狀（
均須按他造當事人之人數附繕本）。
中　　華　　民　　國　　94　　年　　8 　　月　　17　　日
                         書  記  官  劉音利
